ACORDAO-COMPLETO-2417625

ACÓRDÃO 2405/2020 ATA 34/2020 - PLENÁRIO

VISTOS, relatados e discutidos estes autos de embargos de declaração opostos por James Magno Araujo Farias e Marcia Andrea Farias da Silva ao Acórdão 1409/2020-TCU-Plenário;
ACORDAM os Ministros do Tribunal de Contas da União, reunidos em sessão do Plenário, com fundamento no artigo 34 da Lei 8.443/1992 e ante as razões expostas pelo relator, em: 
9.1. conhecer dos embargos de declaração opostos por James Magno Araujo Farias para, no mérito, negar-lhes provimento;
9.2. conhecer dos embargos de declaração opostos por Marcia Andrea Farias da Silva, para, no mérito, dar-lhes provimento parcial, concedendo os efeitos integrativos descritos nas razões expostas pelo Relator;
9.3. manter os exatos termos do Acórdão 1409/2020-TCU-Plenário; 
9.4. informar a James Magno Araujo Farias que, a teor do disposto no art. 287 § 6º, do RITCU, embargos de declaração meramente protelatórios serão recebidos como petição, sem efeito suspensivo, e, conforme decidido nos Acórdãos 593/2017, 1.687/2020 e 2.001/2020, todos do Plenário do TCU, sua oposição sujeita seu autor à multa prevista no art. 1.026, § 2º, do Código de Processo Civil; e
9.5. dar ciência desta deliberação aos embargantes.

Embargos de declaração interposto contra decisão que aplicou multa aos embargantes em razão de irregularidades relacionadas à contratações diretas em contrariedade à Lei 8.666/1993 e àResolução CNJ 7/2005.

Tribunal Regional do Trabalho da 16ª Região/MA.

3. Interessados/Responsáveis/Recorrentes:
3.1. Interessados: James Magno Araujo Farias (XXX.221.973-XX); Marcia Andrea Farias da Silva (XXX.537.583-XX)
3.2. Responsáveis: Inajus Cursos Preparatórios Ltda. (28.891.285/0001-17); James Magno Araujo Farias (XXX.221.973-XX); Marcia Andrea Farias da Silva (XXX.537.583-XX)
3.3. Recorrentes: James Magno Araujo Farias (XXX.221.973-XX); Marcia Andrea Farias da Silva (XXX.537.583-XX).

13.1. Ministros presentes: José Mucio Monteiro (Presidente), Walton Alencar Rodrigues (Relator), Benjamin Zymler, Aroldo Cedraz, Raimundo Carreiro, Ana Arraes, Bruno Dantas e Vital do Rêgo.
13.2. Ministros-Substitutos presentes: Augusto Sherman Cavalcanti, Marcos Bemquerer Costa, André Luís de Carvalho e Weder de Oliveira.

ACORDAO-COMPLETO-2466131

Acórdão 245/2022 - Plenário

INAJUS CURSOS PREPARATORIOS LTDA e JAMES MAGNO ARAÚJO FARIAS

WALTON ALENCAR RODRIGUES

Ministro Walton Alencar Rodrigues.

Trata-se, na atual fase processual, dos embargos de declaração peças 118 e 120, opostos por James Magno Araújo Freitas e Márcia Andrea Farias da Silva, respectivamente, ao Acórdão 1409/2020-TCU-Plenário, no qual atuei como redator, o qual possui o seguinte teor:
9.1 rejeitar as razões de justificativa apresentadas por James Magno Araújo Farias, relativas ao item 9.4.1.1 do Acórdão 2864/2018-TCU-Plenário; pela Inajus Cursos Preparatórios Ltda. (nome de fantasia Instituto Nacional de Estudos Jurídicos) , relativas aos itens 9.4.4.1 e 9.4.4.5 do Acórdão 2864/2018-TCU-Plenário; e por Márcia Andrea Farias da Silva, relativas ao item 9.4.2 do Acórdão 2864/2018-TCU-Plenário;
9.2. acolher as demais razões de justificativa apresentadas pelos responsáveis;
9.3. aplicar, individualmente, a James Magno Araújo Farias e a Márcia Andrea Farias da Silva a multa prevista no art. 58, II, da Lei 8.443/1992, nos valores de R$ 40.000,00 (quarenta mil reais) e R$ 3.246,00 (três mil duzentos e quarenta e seis reais) , respectivamente, fixando-lhes o prazo de 15 (quinze) dias, a contar das notificações, para que comprovem, perante o Tribunal (art. 214, inciso III, alínea "a", do Regimento Interno/TCU) , o recolhimento das dívidas ao Tesouro Nacional, atualizadas monetariamente desde a data desta deliberação até a dos efetivos recolhimentos, se forem pagas após o vencimento, na forma da legislação em vigor;
9.4. autorizar o desconto das dívidas na remuneração dos responsáveis, observado o disposto no art. 46 da Lei 8.112/1990;
9.5. autorizar, desde logo, nos termos do art. 28, inciso II, da Lei 8.443/1992, a cobrança judicial das dívidas, caso não atendidas as notificações e/ou não seja possível o desconto determinado no subitem 9.4 acima;
9.6. com fundamento no artigo 46 da Lei 8.443/1992 c/c com o artigo 271 do Regimento Interno do TCU, declarar inidônea a empresa Inajus Cursos Preparatórios Ltda. (nome de fantasia Instituto Nacional de Estudos Jurídicos) , para participar de licitação na Administração Pública Federal, pelo prazo de 6 (seis) meses;
9.7 considerar cumprida a determinação exarada no subitem 9.2 do Acórdão 2864/2018-TCU-Plenário, dirigida ao Tribunal Regional do Trabalho da 16ª Região e à Escola Judicial do TRT da 16ª Região, para a anulação "dos atos decorrentes dos protocolos administrativos (PA) 441/2018 e 451/2018, fazendo cessar a prática de nepotismo vedada pelo art. 2º, inciso V, da Resolução CNJ 07/2015, alterada pela Resolução CNJ 229/2016"; e
9.8. dar ciência do presente Acórdão ao Tribunal Regional do Trabalho da 16ª Região, à Escola Judicial do TRT da 16ª Região e ao Conselho Nacional de Justiça."
James Magno Araújo Freitas foi notificado do teor do Acórdão 1409/2020-TCU-Plenário em 26/6/2020 e opôs os embargos em 29/6/2020. Márcia Andrea Farias da Silva foi notificada em 30/6/2020 e opôs embargos em 29/6/2020.

Emiliano Alves Aguiar (24628/OAB-DF) e outros.

Não atuou.

REPRESENTAÇÃO. TRT16. CONTRATAÇÃO, PARA AÇÕES DE TREINAMENTO INSTITUCIONAL, DE SOCIEDADE EMPRESÁRIA, RECÉM CONSTITUÍDA, EM CUJO QUADRO SOCIETÁRIO FIGURAVAM ESPOSA E SOGRA DO MAGISTRADO PRESIDENTE DO TRIBUNAL. NOVAS CONTRATAÇÕES, DA MESMA SOCIEDADE EMPRESÁRIA, APÓS O TÉRMINO DA GESTÃO. OUTRAS IRREGULARIDADES. PROCEDÊNCIA, DETERMINAÇÃO PARA A IMEDIATA CESSAÇÃO DO NEPOTISMO. RESTITUIÇÃO DOS VALORES REFERENTES A UM DOS CONTRATOS E ANULAÇÃO DOS EMPENHOS DOS DEMAIS, APÓS A DIVULGAÇÃO DOS FATOS. CONFIGURAÇÃO DOS ILÍCITOS. DOLO. REJEIÇÃO DAS JUSTIFICATIVAS. MULTA. INIDONEIDADE. EMBARGOS DE DECLARAÇÃO. CONHECIMENTO E REJEIÇÃO. CONHECIMENTO E ACOLHIMENTO PARCIAL, SEM EFEITOS INFRINGENTES.

REPRESENTAÇÃO (REPR)

Secretaria de Controle Externo de Aquisições Logísticas (Selog).

Trata-se, originalmente, de representação formulada pela Desembargadora Solange Cristina de Castro Cordeiro, Presidente do Tribunal Regional do Trabalho da 16ª Região (TRT/MA) , acerca de irregularidades praticadas pelos Desembargadores James Magno Araújo Farias e Márcia Andrea Farias da Silva, bem como pela servidora Adriana Albuquerque de Brito, relacionadas com a contratação da Inajus Cursos Preparatórios Ltda., para execução de ações de treinamento institucional.
Por meio do Acórdão 1409/2020-TCU-Plenário, o Plenário desta Corte condenou James Magno Araújo Farias e Márcia Andrea Farias da Silva ao pagamento de multas individuais de R$ 40.000,00 e R$ 3.246,00, respectivamente.
James Magno Araújo Farias foi condenado em razão da contratação, por inexigibilidade de licitação, para realização do objeto do PA 9199/2017, da Inajus Cursos Preparatórios Ltda., pessoa jurídica recém fundada, em cujo quadro societário figuravam sua sogra e sua esposa, ao tempo em que o magistrado ocupava a presidência do Tribunal Regional do Trabalho da 16ª Região/MA (TRT/MA) .
Márcia Andrea Farias da Silva foi condenada em razão da contratação da mesma Inajus, também por inexigibilidade de licitação, para a intermediação de evento promovido por instituição acadêmica estrangeira, objeto do PA 441/2018, cuja participação era disponibilizada ao público em geral, em caráter livre e gratuito, no período em que a magistrada ocupava a diretoria da Escola Judicial do TRT da 16ª Região (Ejud16) .
A Inajus foi declarada inidônea para participar de licitações pelo prazo de 6 meses e Adriana Albuquerque de Brito teve suas razões de justificativa acolhidas.
Na atual fase processual, apreciam-se os embargos de declaração peças 118 e 120, opostos por James Magno Araújo Farias e Márcia Andrea Farias da Silva ao Acórdão 1409/2020-TCU-Plenário.
Dos diversos argumentos aduzidos pelos embargantes, apresento somente os que fazem referência a supostas omissões, contradições ou obscuridades do Acórdão 1409/2020-TCU-Plenário. Por se tratar de recurso de fundamentação vinculada, embargos de declaração não se prestam à apreciação de questões outras que não a existência desses vícios.
II
James Magno Araújo Farias alega que:
i. a conclusão de que ele atuou dolosamente está em contradição com a circunstância fática de que ele tinha pouco tempo para utilizar os recursos e cumprir as metas de produtividade estabelecidas pelo Conselho Nacional de Justiça;
ii. o TCU omitiu-se de que ele jamais pretendeu justificar sua conduta mediante a alegação de situação emergencial nem de prevalência das metas estabelecidas pelo CNJ em relação à Resolução-CNJ 7/2005;
iii. o TCU omitiu-se em examinar sua justificativa relativa à premência de utilização da verba, para aferir a motivação da conduta praticada;
iv. o TCU omitiu-se de que a conduta e suas motivações subjetivas diferem do resultado por ela produzido - o nepotismo;
v. o Tribunal omitiu-se de que a situação emergencial para utilização da verba, a despeito de não justificar a conduta, infirma a assertiva de que ele "quis o resultado que a norma buscava coibir, no sentido de propiciar a pessoas determinadas vantagens em detrimento de todas as demais";
vi. o TCU omitiu a questão da exiguidade de tempo para utilização da verba, que afastava a possibilidade de licitação;
vii. forçoso convir que o TCU se omitiu acerca dos elementos subjetivos que informaram sua conduta, que impõem senão o afastamento da sua responsabilização, ao menos a adequação da punição a tais elementos; e
viii. há contradição entre os elementos que informam a conduta subjetiva e a multa de R$ 40 mil imposta; e
ix. há omissão quanto a falta de razoabilidade e proporcionalidade do valor da multa com o dano que poderia ter sido ocasionado ao Erário, sobretudo ante a devolução dos valores antes mesmo de qualquer intimação.
III
Márcia Andrea Farias da Silva alega que:
a. permeia todo o acórdão a ideia de unidade de desígnios entre James Magno e Márcia Andrea Farias da Silva, omitindo-se o TCU quanto ao fato de que o mandato do Desembargador terminou em 31/12/2017, ao passo que a ora embargante, assumiu a diretoria da Escola Judicial em 1º/1/2018;
b. afastada a omissão acima, não se sustenta a afirmação da unidade instrutiva do TCU, cuja instrução foi incorporada ao voto vencedor, de que ficou nítida a intenção da indevida apropriação do dinheiro público;
c. na medida em que o voto vencedor incorporou expressamente a instrução da unidade técnica como razão de decidir, há contradição da afirmação com o trecho do voto que reconhece que o Inajus, e não a embargante, é que teve intenção de obter pagamento indevido, antes mesmo de a embargante assumir a direção do Ejud16;
d. omitiu-se o TCU de que, ante ao primeiro indício de irregularidade, a ora embargante, e não a servidora Adriana Albuquerque, determinou a suspensão do pagamento e, posteriormente, seu cancelamento;
e. omitiu-se esta Corte de que o procedimento administrativo para contratação se revestiu das formalidades legais e dos cuidados objetivos que incumbiam à ora embargante, incluindo pareceres jurídicos favoráveis à contratação;
f. há omissão na medida em que foi incorporado ao voto vencedor trecho do voto do Ministro José Múcio, no qual afirma que não havia como antever boa-fé na conduta da Diretora da Ejud16 e menciona que o Inajus posteriormente concedeu isenção das taxas, porque dá a entender que teria sido do Inajus, e não dela, a iniciativa de conceder a isenção da taxa de inscrição, sendo que o Inajus só isentou o pagamento após a suspensão do pagamento por ela determinada;
g. omitiu-se esta Corte de que não há que se cogitar de má-fé da ora embargante a partir da conduta deliberada do Inajus de cobrar valor, ainda que módico, para inscrição de magistrados em curso gratuito ministrado no exterior;
h. há contradição entre o trecho no qual foi imputada responsabilidade à embargante e o trecho anterior, no qual é reconhecida a conduta deliberada do Inajus no sentido de cobrar por um curso gratuito, na medida em que, em sendo a conduta maliciosa do Inajus, não poderia a embargante ter sido por ela responsabilizada;
i. omitiu-se o acórdão de indicar a conduta específica da ora embargante relacionada com a irregularidade praticada pelo Instituto de cobrar por um curso gratuito; e
j. sua responsabilização está em contradição com trecho do voto que reconhece, para fins de dosimetria, que ela agira prontamente para evitar a consumação do ato assim que lhe foi informada a irregularidade.
IV
Feita a síntese dos fatos registrados nos autos e dos argumentos apresentados pelos embargantes, passo a decidir.
Conheço dos embargos, porquanto interpostos por interessados, no prazo estabelecido pelo art. 34, §1º, da Lei 8.443/1992, e alegarem a existência de omissões e contradições no Acórdão 1409/2020-TCU-Plenário, o que, de acordo com a jurisprudência do TCU, é suficiente para sua admissibilidade.
V
Quase a metade dos argumentos em relação aos quais James Magno Araújo Farias alega a omissão foram aduzidos, pela primeira vez, nesses autos na atual fase processual: "ii", "iv", "v" e "ix". Obviamente, não há falar em omissão na apreciação de argumentos inexistentes.
Não houve, igualmente, omissão em relação à premência para utilizar a verba. A alegação foi expressamente examinada no penúltimo parágrafo do quarto segmento do voto condutor. A necessidade de utilização da verba, por James Magno Araújo Farias, simplesmente para que não fosse devolvida aos cofres públicos, não caracteriza situação emergencial, capaz de fundamentar a contratação direta de sociedade societária, recém fundada, em cujo quadro societário figuram sua sogra e esposa. 
Os argumento no sentido de revelar as verdadeiras "motivações subjetivas" e de definir a punição adequada, pretendidos nos argumentos itens "i", "iii", "vi", "vii" e "viii", acima, não correspondem a vício que se possa licitamente sanar por meio de embargos.
A insistência de James Magno Araújo Farias em afirmar o que o TCU deveria concluir com relação à circunstância "premência da utilização dos recursos" demonstra o verdadeiro intuito dos embargos, convencer de que a exiguidade de tempo, para utilização da verba, e nenhuma outra circunstância, poderia ter sido considerada, para revelar sua real intenção e, em consequência, para aferir a culpabilidade e a reprovabilidade da conduta e, com base nisso, definir a reprimenda merecida. 
Com todas as vênias, não há como assumir como verdadeiros, determinantes e únicos, além de imunes a qualquer juízo crítico do julgador, os motivos alegados para a prática do ato. Por não ser possível ingressar no consciente do responsável, para identificar as razões que o levaram a praticar o ato inquinado, o julgador as busca a partir da análise das manifestações externas da conduta, como o fez esta Corte ao proferir o Acórdão 1409/2020-TCU-Plenário.
O responsável, obviamente, não precisa se resignar com as conclusões do TCU. A legislação assegura diferentes instrumentos para provocar reexame do julgamento do Tribunal. Não pode, entretanto, buscar persuadir da superioridade das suas teses mediante manejo de espécie recursal claramente incompatível com seu propósito, sob pretexto de esclarecer inexistentes situações de omissão e contradição, inseridas artificialmente às teses defendidas. 
Em outros termos, se James Magno Araújo Farias considerava que houve erro na apreciação da matéria pelo TCU, cabia-lhe promover seu reexame por intermédio de pedido de reexame ou de ação apropriada.
O teor dos argumentos aduzidos por James Magno Araújo Farias evidencia que o ex-gestor não pretende o esclarecimento de pontos omissos ou contraditórios do Acórdão 1409/2020-TCU-Plenário. Os vocábulos "omissão" e "contradição" são artificialmente inseridos em meio a argumentos sem qualquer relação com esses vícios, no intuito de forçar sua apreciação pelo TCU, o que é defeso em sede de embargos.
Trata-se de técnica recursal que tem como consequências a obstrução à marcha processual e à duração razoável do processo, bem assim a subtração de tempo dos membros deste colegiado, que poderia ser dedicado a processos de maior materialidade e relevância.
VI
Não procedem as afirmações de Márcia Andrea Farias da Silva de que: permeia o acórdão embargado a unidade de desígnios entre ela e a Inajus ("a") ; o TCU considerou que ela teve intenção de apropriar-se de dinheiro público ("b" e "c") ; foi condenada pela conduta maliciosa da Inajus ("g" e "h") ; e agiu com má-fé ("g") . 
Nos exatos termos do Acórdão 1409/2020-TCU-Plenário, a Desembargadora foi condenada por não ter atuado com o devido zelo, para evitar a contratação da Inajus, para intermediação em evento, cuja participação era disponibilizada ao público em geral em caráter livre e gratuito. E não por unidade de desígnios, intenção de apropriar-se de dinheiro público, conduta maliciosa. Excertos do relatório e interpretações do responsável não prevalecem em confronto com o expressamente aduzido pelo redator, quando com esses inconciliáveis.
Aliás, nem poderia ter sido outro o motivo da condenação que não a ausência de zelo da ex-Diretora, na medida em que essa é única conduta que consta do ofício de audiência peça 73. 
Não possuindo as afirmações a que se referem os argumentos "a", "b", "c", "g", "h" e "g" correspondência com os motivos da condenação, não há que se discutir sobre omissões e contradições a elas relacionadas.
A conduta de Márcia Andrea Farias da Silva foi devidamente descrita no voto condutor do acórdão embargado, não havendo por que falar em omissão quanto à sua indicação ("i") .
Constam expressamente do voto e relatório condutores do Acórdão 1409/2020-TCU-Plenário as alegações de Márcia Andrea Farias da Silva de que foi ela quem determinou a suspensão do pagamento do PA 441/2018 ("d" e "j") assim que as denúncias vieram à tona e de que a contratação contou com pareceres favoráveis ("e") . Facilmente deduzível a partir da síntese das razões de justificativa da responsável, efetuada pela unidade instrutiva, com cronologia dos fatos, que a Inajus concedeu a isenção da taxa após atuação da responsável ("f") . 
Tais circunstâncias, reputadas insuficientes para suprimir a irregularidade correspondente à ausência de zelo da então Diretoria da Ejud16, foram devidamente sopesadas para estabelecimento da reprovabilidade da conduta e dosimetria da sanção apropriada. Tanto assim que a multa foi fixada em R$ 3.246,00, menor valor atualmente permitido pelo art. 268, inciso II, do Regimento Interno do TCU c/c a Portaria-TCU 8, de 20/1/2020.
Por não constar claramente no voto condutor do Acórdão 1409/2020-TCU-Plenário que as ações adotadas pela Desembargadora não foram consideradas suficientes para suprimir a irregularidade atribuída à Márcia Andrea Farias da Silva, mas atenuaram sua gravidade, devem ser parcialmente acolhidos estes embargos de declaração, sem imposição de efeitos infringentes, para que essa fundamentação passe a integrar às razões de decidir do Acórdão 1409/2020-TCU-Plenário. 
Por essas razões, nego provimento aos embargos opostos por James Magno Araújo Farias e dou provimento parcial aos embargos opostos por Márcia Andrea Farias da Silva.
VII
No mais, informo aos recorrentes que, a teor do disposto no art. 287 § 6º, do RITCU, embargos de declaração meramente protelatórios serão recebidos como mera petição, sem efeito suspensivo, e, conforme decidido nos Acórdãos 593/2017, 1.687/2020 e 2.001/2020, todos do Plenário do TCU, sua oposição sujeita o autor à multa prevista no art. 1.026, § 2º, do Código de Processo Civil.
Com essas considerações, voto por que seja adotada a deliberação que submeto à deliberação do Plenário.
TCU, Sala das Sessões Ministro Luciano Brandão Alves de Souza, em 9 de setembro de 2020.
WALTON ALENCAR RODRIGUES 
Relator